臺灣高雄地方法院民事判決　　　　　　　 94年度訴字第961號
原　　　告　明台產物保險股份有限公司
法定代理人　甲○○
訴訟代理人　丁○○
　　　　　　乙○○
被　　　告　丙○○
當事人間請求損害賠償事件，本院於民國94年6月17日言詞辯論
終結，判決如下：
  主  文
原告之訴及其假執行之聲請均駁回。
訴訟費用由原告負擔。
  事實及理由
一、原告主張：被告前就其所有之車牌E4－1010號自小客車向伊
    投保強制汽車責任險。嗣於民國90年6 月27日凌晨3 時39分
    許，被告飲酒已達呼氣酒精濃度每公升0.28毫克，仍駕駛上
    開車輛沿高雄縣甲昌路南往北方向行駛，途經該路與甲樹路
    交岔口時，因疏未注意車前狀況並隨時採取必要之安全措施
    ，而與騎乘車牌CK－806 號輕型機車附載吳元驥、沿甲樹路
    北往南方向之張世傑發生碰撞，致吳元驥因之受有頭部外傷
    併左額葉及右顳葉挫傷性腦出血、硬膜下出血、左手背側壓
    砸傷合併軟組織缺損及伸指肌腱受損等傷害，且被告上開過
    失傷害之犯罪行為，業經台灣高等法院高雄分院（下稱高雄
    高分院）91年度交上易字第228 號判處有期徒刑3 月確定。
    又嗣伊已依強制汽車責任保險之法律關係，給付被害人吳元
    驥新台幣（下同）577,29 2元（下稱系爭賠償金），惟本件
    事故既因被告酒醉駕車之過失所致，爰依修正前強制汽車責
    任保險法第27條第1 款之規定，提起本訴等語。並聲明：被
    告應給付原告577, 292元，及自支付命令送達翌日即94年3
    月22日起至清償日止，按年息5%計算之利息，及願供擔保請
    准宣告假執行。
二、被告則以：伊不否認前開酒後駕車而過失傷害被害人之侵權
    行為，惟本件事故發生於90年6 月27日，原告於91年7 月1
    日即已賠付被害人系爭賠償金，其竟遲至94年3 月11日方提
    起本件訴訟向伊求償，其請求權已罹於二年時效而消滅等語
    ，資為抗辯。並聲明求為判決如主文所示。
三、原告主張其因被告上開酒後駕車之過失侵權行為，已於91年
    7 月1 日賠付577,292 元予被害人吳元驥等事實，業據提出
    高雄高分院91年度交上易字第228 號刑事確定判決、強制汽
    車責任險理賠金額確認書、賠款收據暨同意書為證，並經本
    院依職權調取上開刑事案卷核閱無訛，且為被告所不爭執，
    此部分固堪信為真實。惟原告主張其得依修正前強制汽車責
    任保險法第27條第1 款之規定，向被告求償系爭賠償金乙節
    ，則為被告否認，並提出時效抗辯。是本件首應審究者即為
    ：原告之請求權是否因罹於時效而消滅？
四、經查：
  (一)按修正前強制汽車責任保險法第27條第1 款規定：「被保險
    汽車發生汽車交通事故，加害人有下列情事之一者，保險人
    仍應依本法規定給付保險金，但得在給付金額範圍內，向加
    害人求償：1.酒醉或吸食毒品、迷幻藥而駕車者」；嗣該法
    於94年2 月5 日修正、同年2 月7 日生效，將前開求償權之
    規定移至同法第29條，並修正為：「被保險人有下列情事之
    一，致被保險汽車發生汽車交通事故者，保險人仍應依本法
    規定負保險給付之責。但得在給付金額範圍內，代位行使請
    求權人對被保險人之請求權：1.飲用酒類或其他類似物後駕
    駛汽車，其吐氣或血液中所含酒精濃度超過道路交通管理法
    規規定之標準。前項保險人之代位權，自保險人為保險給付
    之日起，二年間不行使而消滅」。經查，被告抗辯依上開修
    正後之強制汽車責任保險法，原告本件之保險代位求償權，
    已罹2 年時效等語，則為原告否認，並陳稱：修正前同法並
    未規定2 年之短期時效，應適用民法一般15年時效等語。惟
    本件事故係發生於90年6 月27日，原告於91年7 月1 日賠付
    被害人系爭賠償金，並至94年3 月11日始對被告聲請核發支
    付命令，經被告於法定期間異議而視為起訴等情，為兩造所
    不爭，是本件時點係跨越新舊法；又修正後強制汽車責任保
    險法就跨越新舊法期間之時效問題，並未作特別規定，故
    本件應探討者，係上開新舊法均有規定之保險人得向惡意被
    保險人求償之權利，其性質究為「代位權」，或為得獨立行
    使之法定權利？
  (二)又修正前強制汽車責任保險法第27條第1 款之用語，雖謂保
    險人有向加害人求償之權利云云，惟該「求償權」究係一依
    法律規定新生之權利，或係受讓被害人對加害人之損害賠償
    請求權後，法定債之移轉而屬一繼受取得之權利，學說及實
    務迭有爭論。然就強制汽車責任保險之立法目的而論，係在
    保障受害人，就一般保險除外不保情形或被保險人惡意行為
    所造成之汽車交通事故，明定被保險人須負終局賠償責任，
    且賦予保險人於理賠後得向被保險人即加害人求償之權，以
    減低道德危險，並使加害人無清償能力之危險移轉至保險人
    ，使被害人於事故發生後迅速獲得保障，以資衡平，與一般
    保險之目的在於填補被保險人之損害有所不同。故保險人之
    所以能向被保險人求償，實係因受讓被害人之損害賠償請求
    權而來，乃屬一繼受之權利。再參酌修正前同法第29條第1
    項前段、第30條規定：「被保險汽車發生汽車交通事故，加
    害人或被保險人已為一部之賠償者，保險人僅於本法規定之
    保險金額扣除該賠償金額之餘額範圍內，負給付責任。保險
    人依本法規定給付之保險金，視為加害人或被保險人損害賠
    償金額之一部分；加害人或被保險人受賠償請求時，得扣除
    之」。足見強制汽車責任保險之目的，亦同在避免享有損害
    賠償請求權之受害人重複受償，造成不當得利情形，並使原
    負賠償義務之人不得因保險契約之存在而解免應負之賠償責
    任。故倘認上開條文規定之求償權乃一保險人對被保險人新
    生之權利，則在加害人並無過失，然有保險契約存在之情形
    ，加害人仍須負賠償責任而遭求償，顯不合理，此對加害人
    而言，無異有保險契約存在時所處境況較之無保險契約存在
    時更為不利，且無法防止車禍事故被害人重複得利之結果（
    臺灣高等法院暨所屬法院90年11月22日90年法律座談會研討
    結論、江朝國著「強制汽車責任保險法」第276 -277頁參照
    ）。參以修正後強制汽車責任保險法第29條之規定，已將該
    條文規定之「求償權」用語刪除，並修正為「代位權」；且
    於同條第2 項增訂該代位權行使之2 年時效規定暨起算點，
    以杜爭議。益證本件原告對被告之求償權，確係一保險代位
    權，並非新生之權利。
  (三)再所謂代位權，即法定債之移轉，移轉前後，債權具有同一
    性，其請求額度及時效等，均依移轉前之請求權人為準。又
    本件事故發生於90年6 月27日，原告於91年7 月1 日賠付被
    害人系爭賠償金，迄94年3 月11日原告方對被告聲請發支付
    命令請求等情，復如前述，是不論自事故發生時或原告賠付
    被害人時起算，原告之請求權均已罹於2年時效。
五、綜上所述，本件被告抗辯原告上開請求權已罹時效而消滅，
    其得拒絕給付等語，為有理由。從而，原告依強制汽車責任
    保險法之法律關係，請求被告給付系爭賠償金，即非有據，
    應予駁回。又原告既受敗訴判決，其假執行之聲請亦失所依
    附，應併予駁回。
六、本件事證已臻明確，兩造所舉其餘證據暨攻擊防禦方法，核
    與判決結果不生影響，爰不予一一論述，併此敘明。
七、結論：原告之訴為無理由，依民事訴訟法第78條，判決如主
    文。
中　　華　　民　　國　　94　　年　　6 　　月　　24　　日
              民事第一庭  審判長法  官  甯  馨
                                法  官  盧怡秀
                                法　官　林韋岑
正本係照原本作成。
如不服本判決，應於送達後20日內，向本院提出上訴狀並表明上
訴理由，如於本判決送達前提起上訴者，應於判決送達後10日內
補提上訴理由書（須附繕本）。
中　　華　　民　　國　　94　　年　　6 　　月　　24　　日
                                書記官　何明昌
